【裁判字號】    99,建上,23
【裁判日期】    990817
【裁判案由】    返還工程保固金
【裁判全文】
臺灣高等法院民事判決                  99年度建上字第23號
上  訴  人  臺北縣政府
法定代理人  乙○○
訴訟代理人  周滄賢律師
複  代理人  鍾秉憲律師
訴訟代理人  秦嘉逢律師
被  上訴人  捷昇營造股份有限公司
法定代理人  甲○○
訴訟代理人  王銘助律師
上列當事人間請求返還工程保固金事件，上訴人對於中華民國98
年12月16日臺灣板橋地方法院98年度建字第23號第一審判決提起
上訴，本院於99年7月22日言詞辯論終結，判決如下：
    主    文
原判決關於命上訴人給付部分，及該部分假執行之宣告，暨訴訟
費用之裁判均廢棄。
上廢棄部分，被上訴人在第一審之訴及假執行之聲請均駁回。
第一、二審訴訟費用由被上訴人負擔。
    事    實    及    理    由
一、被上訴人主張：民國（下同）78年7月15日，兩造簽定建築
    工程合約書（下稱系爭合約），由被上訴人承攬上訴人台北
    縣新店市中正國宅社區（乙區）建築工程中途解約後續工程
    （下稱系爭工程），工程總價原為新台幣（下同）1億8236
    萬6600元，後變更為2億0356萬2296元。第4條第1項第2款約
    定，全部工程完工，經有關單位驗收合格並送經省住都局准
    予備查其驗收結算證明書後，給付尾款9％，餘1％（203,56
    2,296*0.01=2,035,620）留做工程保固金，於保固期滿後付
    清；第19條約定保固期限為3年。系爭工程已於80年5月15日
    完工，並於80年10月24日驗收合格，三年保固期於83年10月
    24日屆滿。被上訴人多次催告上訴人給付保固款203萬5620
    元，但上訴人置之不理。爰依保固款返還請求權，請求返還
    203萬5620元本息等語（於原審聲明：上訴人應給付被上訴
    人203萬5620元，及自83年10月25日起至清償日止，按年息
    百分之五計算之利息。原審判命上訴人應給付被上訴人203
    萬5620元，及自93年3月14日起至清償日止，按年息百分之
    五計算之利息；駁回被上訴人其餘請求。被上訴人未上訴，
    上訴人就敗訴部分提起上訴）。並答辯聲明：上訴駁回。
二、上訴人則以：系爭合約為承攬性質，保固款屬於承攬報酬一
    部，嗣兩造於82年9月24日達成和解（下稱82年和解），然
    被上訴人直至83年8月23日始交付國宅，故保固期間於85年8
    月23日屆滿；但被上訴人未於期滿後2年內請求，遲至98年3
    月13日始提起本件訴訟，顯逾2年時效。縱使保固款請求並
    未罹於時效，由於82年和解約定被上訴人應在15日內將房屋
    檢修完妥；但是被上訴人迄未履行修繕義務，嗣由上訴人花
    費1499萬6860元進行土木修繕，亦得依和解債務不履行之損
    害賠償、無因管理而請求，並抵銷保固款等語，資為抗辯。
    並上訴聲明(一)原判決不利於上訴人部分廢棄。(二)上開廢棄部
    分，被上訴人在第一審之訴及其假執行之聲請均駁回。
三、兩造不爭執事實：
  (一)程序方面：
    上訴人前於本院主張不當得利抵銷抗辯，後於99年6月14日
    具狀撤回此一防禦方法，並於99年7月22日言詞辯論期日，
    將和解債務不履行損害賠償與無因管理金額，減縮為土木修
    繕費用1499萬6860元（見本院卷86、130、136頁、172頁背
    面筆錄）
  (二)78年7月15日，兩造簽定系爭合約，工程總價原為1億8236萬
    6600元，後變更為2億0356萬2296元。第4條第1項第2款約定
    ，全部工程完工，經有關單位驗收合格並送經省住都局准予
    備查其驗收結算證明書後，給付尾款9％，餘1％（即203萬
    5620元）留做工程保固金，於保固期滿後付清。第19條約定
    保固期限3年。（原審卷68至75頁）
  (三)82年9月24日，兩造就系爭合約協商，主席即台北縣長秘書
    郭吉仁裁示：「(一)本工程保固期限自交屋日起算貳年。(二)本
    工程之工程尾款自即日（82年9月24日）起十五日內，雙方
    履行付款交屋，並由承包商將房屋檢修完妥（工程尾款計14
    64萬6136元，核發款再另案簽辦財源墊付）。(三)本工程尾款
    所扣除逾期罰款六天，承包商仍有異議，保留其申訴權另行
    處理。」，兩造因而成立82年和解。（見本院卷64、65頁，
    本院卷172頁背面筆錄）
  (四)被上訴人前提起原法院82年度重訴字第160號訴訟，請求上
    訴人給付：(一)系爭工程9％尾款；(二)按物價指數調整給付工
    程款；(三)給付工程每15日估驗1次之工程估驗款遲延給付之
    工程款。經原法院82年度重訴字第160號、本院82年度重上
    字第418號及最高法院84年度台上字第744號確定判決，命上
    訴人給付被上訴人1993萬5679元本息，加計法定遲延利息及
    裁判費達2211萬1524元（見原審卷83至92頁）。上訴人於83
    年11月14日將上述款項提存，並由被上訴人於96年8月2日領
    取。
  (五)上訴人曾提起台灣台北地方法院84年度重訴字第20號損害賠
    償事件（下稱84年前案），主張系爭承工程228戶房屋遲延
    至83年8月23日始行交屋，致生損害7000萬元本息，經台灣
    台北地方法院84年度重訴字第20號、本院94年度上更(三)字第
    105號及最高法院95年度台上字第1835號判決，駁回其全部
    請求確定在案。（見原審卷10至25頁）
  (六)被上訴人曾於93年7月29日，以存證信函催告上訴人給付保
    固金，經上訴人93年8月4日以北府城企字第0930545216號函
    ，表明俟84年前案確定後，再行辦理。嗣84年前案判決確定
    後，被上訴人再於97年6月27日，以台北松江路郵局第01565
    號存證信函催告。（見原審卷27至29頁）
四、本件爭點為：(一)被上訴人請求權是否罹於時效？(二)上訴人抵
    銷抗辯是否可採（包含84年前案之既判力、爭點效之爭論）
    ？茲就兩造論點分述如下。
五、被上訴人請求權是否罹於時效方面：
    被上訴人主張保固款時效為15年，其於98年3月13日訴請給
    付保固款203萬5620元，並未罹於時效云云。上訴人辯稱，
    保固款仍係承攬報酬性質，應適用民法第127 條第7款之2年
    短期時效；82年和解將保固期減為2年，但是被上訴人直至
    83年8月23日始交付國宅，故保固期於85年8月屆滿，被上訴
    人應於2年內請求。否則，保固款具有瑕疵擔保性質，亦應
    適用民法第499條5年時效。則被上訴人遲至98年請求保固款
    ，顯罹於時效等語。經查：
  (一)查被上訴人前提起原法院82年度重訴字第160號訴訟，請求
    上訴人給付：(一)系爭工程9％尾款；(二)按物價指數調整給付
    工程款；(三)給付工程每15日估驗1次之工程估驗款遲延給付
    之工程款。經原法院82年度重訴字第160號、本院82年度重
    上字第418號及最高法院84年度台上字第744號確定判決，命
    上訴人給付被上訴人1993萬5679元本息，加計法定遲延利息
    及裁判費達2211萬1524元。此為兩造所不爭（見不爭執事項
    (四)）；是被上訴人未於該案請求支付保固款203萬5620元，
    本件起訴不生重複請求問題，先予說明。
  (二)按「左列各款請求權，因二年間不行使而消滅：七、技師、
    承攬人之報酬及其墊款」、「消滅時效，自請求權可行使時
    起算。以不行為為目的之請求權，自為行為時起算」、「時
    效完成後，債務人得拒絕給付」，民法第127條第7款、128
    條、144條第1項定有明文。解釋上，當事人合意承攬報酬一
    部做為保固款（即保固保證金），上開款項仍不失承攬報酬
    本質，僅係保留至保固期滿且未發生保固事由、或保固事由
    業經承攬人修復，承攬人始可請求定作人給付該部分報酬（
    保固款）。從而，預留承攬報酬一部做為保固款者，於保固
    期屆滿且無扣款事由時，該筆款項於此時起算2年短期時效
    。
  (三)系爭合約第4條第1項第2款約定：「全部工程完工，經有關
    單位驗收合格並送經省住都局准予備查其驗收結算證明書後
    ，給付尾款9％，餘1％留做工程保固保證金，於保固期滿後
    付清」，此為兩造所不爭（見不爭執事項(二)），第19條亦約
    定「保固期限：本工程自全部竣工驗收合格之日起，由乙方
    （指被上訴人）保固年；在保期內，倘有工程一部或全部
    走動、裂損、倒塌、或發生其他損壞時，經查明係由乙方工
    作不良，材料不佳所致者，應由乙方於限期內照樣負責無償
    修復，如延不照辦，甲方（指上訴人）得代為修復，所需費
    用在保固金內扣除，如不敷仍應由乙方負責繳足，否則連帶
    保證人並願負責償還之」（見原審卷第73頁正面）。依上開
    條款，系爭合約報酬2億0356萬2296元，經兩造合意將其中
    1%（203萬5620元）做為保固款；顯非被上訴人另行交付203
    萬5620元做為保固款。從而，系爭合約保固款203萬5620元
    ，本質上仍為承攬報酬一部，於保固期滿後，起算2年短期
    時效。
  (四)然而，82年和解將保固期間減為2年（見不爭執事項(三)），
    而被上訴人遲至83年8月23日，始將系爭工程228戶房屋交付
    上訴人，有點交紀錄在卷（見原審卷第164頁），嗣經84年
    前案認定被上訴人交屋日期為83年8月23日（見本院94年度
    上更(三)字第105號判決第9頁第六段理由末2行，即原審卷第
    23頁正面），是2年保固期應自83年8月23日起算，並於85年
    8月22日屆滿。則被上訴人未於保固期屆滿2年內請求，其遲
    至98年3月13日起訴請求保固款203萬5620元（見原審卷第3
    頁），顯逾2年時效，被上訴人自得拒絕給付。
  (五)最高法院96年度台上字第325號判決固謂「…本件上訴人請
    求之款項，除工程尾款及保留款外，尚包含履約保證金，而
    履約保證金之請求權時效得否適用民法第127條第7款關於承
    攬報酬請求權之2年時效期間，尚非無研求之餘地。乃原審
    未詳加推闡明晰，即以上揭情詞遽認上訴人之工程款請求權
    已罹於時效消滅，進而為其不利之認定，自嫌速斷…」（見
    本院卷第148頁），最高法院87台上字第2467號判決亦謂「
    …至於履約保證金69萬元部分，並非為被上訴人之報酬，其
    返還請求權之時效為一般之15年，無民法第127條規定之適
    用，上訴人為時效抗辯，自無可取…」（見本院卷第151頁
    ）。然而，上開最高法院判決均就履約保證金時效為闡述，
    與保固款情節有別。何況，最高法院87台上字第2467號判決
    及本院90年度上字第80號判決，均表明履約保證金係擔保承
    攬人應依契約本旨履行契約，由承攬人繳交於定作人，並非
    定作人給付予承攬人之承攬報酬（見本院卷第150、164頁）
    ；則系爭合約將承攬報酬部分留做保固款，顯與承攬人另交
    付履約保證金情節有別，故被上訴人援引上開判決，認保固
    款時效為15年，洵屬無據。
  (六)至於台灣高等法院台中分院88年度上字第325號判決固謂「
    查兩造既就系爭工程約定上訴人應給付被上訴人之150萬元
    之工程款部分，作為工程保固保證金，…，倘保固期間屆滿
    後，定作人並無債權或其債權已經受償，承攬人即有保證金
    返還請求權。是該工程款於150萬元範圍內即因雙方之合意
    ，已因清償而消滅，上訴人保留上開金額，其性質即屬工程
    保固保證金，其性質自難解為仍屬原工程之承攬報酬，故被
    上訴人於保固期間屆滿後，請求上開金額者，依首揭說明，
    其請求權仍應適用民法第125條一般消滅時效之規定，自不
    因2 年未行使而消滅。上訴人仍執上開規定而為時效抗辯，
    核屬無據」（見本院卷169頁）。惟上開判決遽謂保固款額
    度內因當事人合意而清償，故保固款係承攬報酬以外之債權
    ；而系爭合約第4條第1項第2款則約定報酬1%做為保固款，
    在此額度內僅屬保留款，仍不失為承攬報酬。參以被上訴人
    無法說明上訴人何時支付承攬報酬203萬5620元、被上訴人
    於何時提出同額保固款，即與該案所認定承攬報酬業經清償
    、保固款係另一債權情節有別。從而，被上訴人於保固期滿
    後請求203萬5620元，本質上既為承攬報酬之一部，自應適
    用民法127條第7款之2年短期時效；被上訴人仍執前詞，主
    張適用15年時效，洵無足採。
六、關於上訴人抵銷抗辯方面：
    被上訴人主張84年前案已認定遲延交屋係不可歸責於被上訴
    人、對造並無損害賠償請求權，故對造於本件主張代為修補
    系爭工程，再以修補款與保固款抵銷，顯然違反前案既判力
    與爭點效。況修繕項目與金額，亦非可採云云。上訴人辯稱
    其於84年前案依系爭合約主張權利，並非依82年和解請求賠
    償，惟被上訴人未履行82年和解之修繕義務，經上訴人花費
    1499萬6860元進行土木修繕，自得主張和解契約債務不履行
    損害賠償或無因管理。如被上訴人請求保固款未罹於時效，
    上訴人得據以抵銷等語。經查：
  (一)按「除別有規定外，確定之終局判決就經裁判之訴訟標的，
    有既判力」，民事訴訟法第400條第1項定有明文。查上訴人
    認被上訴人遲延交屋，致其受有消極損害（即房地價款以銀
    行一年定存利息計算損失）1億6274萬4630元、積極損害277
    0萬0316元，並依系爭合約一部訴求7000萬元；此經調卷查
    明，並有84年前案第一至三審判決書在卷（見原審卷第10至
    25頁）。嗣上訴人於本件主張被上訴人未履行82年和解之修
    繕義務，據以主張1499萬6860元之和解債務不履行損害賠償
    、無因管理而為抵銷（見本院卷第138、140、172頁背面）
    。由於84年前案係基於系爭合約而請求給付，本件抵銷基礎
    則為無因管理債權、82年和解之債務不履行之損害賠償債權
    ，與84年前案之訴訟標的並非同一；則被上訴人遽謂上訴人
    抵銷抗辯違反84年前案確定判決之既判力，尚屬誤會。
  (二)次按，確定判決之既判力，固以訴訟標的經表現於主文判斷
    之事項為限，判決理由並無既判力，但法院於判決理由中，
    就訴訟標的以外當事人主張之重要爭點，本於當事人辯論之
    結果已為判斷時，其對此重要爭點所為之判斷，除有顯然違
    背法令，或當事人已提出新訴訟資料，足以推翻原判斷之情
    形外，應解為在同一當事人就該重要爭點所提起之訴訟中，
    當事人及法院就該已經法院判斷之重要爭點之法律關係，不
    得任作相反之主張或判斷，始符民事訴訟上之誠信原則（最
    高法院96年度台上字第1782、2569號、73年度台上字第4062
    號判決要旨參照）。經查，84年前案之爭點為系爭工程有無
    約定交屋期限、被上訴人交屋有無可歸責之事由而遲延（見
    本院94年度上更(三)字第105號判決第4頁，即原審卷第20頁背
    面）；嗣經認定「是以捷昇公司辯稱：上訴人（即台北縣政
    府）未給付系爭工程尾款，捷昇公司自得行使同時履行抗辯
    權，拒絕交付系爭國宅房屋，捷昇公司至83年8月23日始將
    其所承攬前述國宅房屋中之228戶交付與上訴人，既得主張
    同時履行抗辯，即無可歸責之事由，自不負遲延給付之責任
    等情，即可採信」（見本院94年度上更(三)字第105號判決第9
    頁，即原審卷第23頁正面）。故被上訴人是否已履行82年和
    解修繕義務一節，前案並未就此為實體判斷；則上訴人於本
    件以修繕款項抵銷保固款，即未違反前案爭點效。
  (三)查82年和解第二項約定「本工程之工程尾款自即日（82年9
    月24日）起十五日內，雙方履行付款交屋，並由承包商將房
    屋檢修完妥（工程尾款計1464萬6136元，核發款再另案簽辦
    財源墊付）」，此為兩造所不爭（見不爭執事項(三)）。茲被
    上訴人迄未證明完成修補工作，其片面主張已履行修繕義務
    ，即屬不足。況依83年8月22、23日新店市中正國宅乙區工
    程承包商點交縣府之點交紀錄，系爭工程228戶房屋仍有D6-
    3F廚壁磚脫落等數十項瑕疵（見最高法院93年度台上字第61
    6號案卷第59至61頁）。上訴人遂於87年8月15日，與訴外人
    新貿營造有限公司另訂工程合約修繕，合約金額為1540萬元
    ；嗣於88年1月18日完工，同年8月9日驗收，驗收結算總價
    達1540萬元，有工程合約與營繕工程結算驗收證明書可稽（
    見84年前案之本院86年度重上更(一)字第171號卷(四)第3至9頁
    ）。堪認被上訴人並未履行檢修義務，實係上訴人另行僱工
    修繕；被上訴人空言否認系爭工程存在瑕疵、修繕項目與金
    額不可信云云，尚嫌無據。
  (四)再按「二人互負債務，而其給付種類相同，並均屆清償期者
    ，各得以其債務，與他方之債務，互為抵銷。但依債之性質
    不能抵銷或依當事人之特約不得抵銷者，不在此限」、「管
    理事務，利於本人，並不違反本人明示或可得推知之意思者
    ，管理人為本人支出必要或有益之費用，或負擔債務，或受
    損害時，得請求本人償還其費用及自支出時起之利息，或清
    償其所負擔之債務，或賠償其損害」、「管理事務不合於前
    條之規定時，本人仍得享有因管理所得之利益，而本人所負
    前條第1項對於管理人之義務，以其所得之利益為限」，民
    法第334條第1項、第176條第1項、第177條第1項分別定有明
    文。被上訴人既未履行修繕義務，則上訴人依無因管理法則
    代為修繕土木工程，此一管理方式利於被上訴人，復未違反
    被上訴人明知、可得推知之意思，上訴人自得依民法第176
    條第1項規定請求被上訴人償還203萬5620元並抵銷；縱使被
    上訴人不同意上訴人代為僱工修繕土木，然系爭工程土木部
    分確有缺失，前開修繕項目仍屬被上訴人所享受利益，上訴
    人仍得依同法第177條第1項請求償還費用203萬5620元。從
    而，縱使被上訴人得請求203萬5620元保固款（僅係假設，
    並非矛盾），由於上訴人請求償還無因管理費用203萬5620
    元，保固款經抵銷後已無餘額，被上訴人亦無從再請求支付
    保固款203萬5620元。（上訴人所主張和解債務不履行損害
    賠償之抵銷抗辯，本院無庸再為審酌）
七、綜上所述，兩造於78年7月15日簽定系爭合約，由被上訴人
    承攬系爭工程，變更後總價為2億0356萬2296元，其中1％（
    即203萬5620元）做為保固款，上訴人應於保固期滿後付清
    ；茲保固款本質仍為承攬報酬，應適用民法第127條第7款2
    年消滅時效。嗣被上訴人於83年8月23日交屋，2年保固期已
    於85年8月22日屆滿，則上訴人抗辯被上訴人未於87年8月22
    日前請求，已罹於時效一節，應屬可取；否則，被上訴人未
    履行82年和解修繕義務，經上訴人僱工修繕，亦得以其中20
    3萬5620元依無因管理規定請求返還、抵銷。上訴人謂保固
    款請求權應適用15年時效、被上訴人所為抵銷抗辯違反既判
    力與爭點效、修補項目與金額不可信云云，均非可採。從而
    ，被上訴人依據系爭合約保固款請求權，請求上訴人給付被
    上訴人203萬5620元，及自93年3月14日起至清償日止按年息
    百分之五計算之利息，為無理由，不應准許。其假執行之聲
    請亦失所附麗，應併予駁回。原審就此部分判命上訴人給付
    ，並為假執行之宣告，自有未洽。上訴意旨指摘原判決此部
    分不當，求予廢棄改判，為有理由，應由本院予以廢棄改判
    如主文第二項所示。
八、本件為判決基礎之事證已明，上訴人聲請傳喚張哲雄建築師
    說明系爭工程瑕疵，並無必要。兩造其餘主張、陳述及所提
    證據，經審酌後，認均與本件結論無礙，不再一一論列，併
    予敘明。
九、據上論結，本件上訴為有理由，爰判決如主文。
中    華    民    國    99    年    8     月    17    日
                    民事第十七庭
                        審判長法  官  藍文祥
                              法  官  陳麗芬
                              法  官  吳燁山
正本係照原本作成。
如不服本判決，應於收受送達後20日內向本院提出上訴書狀，其
未表明上訴理由者，應於提出上訴後20日內向本院補提理由書狀
（均須按他造當事人之人數附繕本）上訴時應提出委任律師或具
有律師資格之人之委任狀；委任有律師資格者，另應附具律師資
格證書及釋明委任人與受任人有民事訴訟法第466條之1第1項但
書或第2項（詳附註）所定關係之釋明文書影本。如委任律師提
起上訴者，應一併繳納上訴審裁判費。
中    華    民    國    99    年    8     月    18    日
                              書記官  于  誠
附註：
民事訴訟法第466條之1（第1項、第2項）：
對於第二審判決上訴，上訴人應委任律師為訴訟代理人。但上訴
人或其他法定代理人具有律師資格者，不在此限。
上訴人之配偶、三親等內之血親、二親等內之姻親，或上訴人為
法人、中央或地方機關時，其所屬專任人員具有律師資格並經法
院認為適當者，亦得為第三審訴訟代理人。

司法院資訊處製作；財團法人民間司法改革基金會備份。
